【裁判字號】    95,訴,1002
【裁判日期】    951101
【裁判案由】    強盜
【裁判全文】
臺灣臺南地方法院刑事判決              95年度訴字第1002號
公  訴  人  臺灣臺南地方法院檢察署檢察官
被      告  甲○○
                    （現在臺灣臺南監獄執行中）
指定辯護人  郭家祺  律師
上列被告因強盜案件，經檢察官提起公訴（94年度偵字第7618號
），本院判決如下：
    主  文
甲○○共同意圖為自己不法之所有，以恐嚇使人將本人之物交付
，累犯，處有期徒刑年。
    事  實
一、甲○○曾於民國九十三年間因違反毒品危害防制條例案件，
    經法院判處有期徒刑七月確定，於九十三年十一月十八日縮
    刑期滿執行完畢。猶不知悔改，其因與劉志恆有糾紛，欲自
    乙○○處得知劉志恆之下落，乃於九十三年十二月二十三日
    晚上八時三十分許，先以電話與乙○○聯繫，得知乙○○在
    其前妻丙○○位於桃園縣平鎮市○○路三巷五號之住處後，
    即與三名不詳姓名之成年男子，一同開車前往上址住處樓下
    ，由甲○○撥打電話予乙○○，要求乙○○下樓，待乙○○
    下樓坐上車後，即向乙○○詢問劉志恆之下落，乙○○表示
    不知情，亦無法聯絡劉志恆，甲○○即心生不滿，思及其曾
    在上址三樓看到一台電漿電視，竟與該三名不詳姓名之成年
    男子，共同基於意圖為自己不法所有之犯意聯絡，恃眾向乙○○索討該電視，乙○○見甲○○與該三名成年男子之身材
    均比其高大，心生畏懼，不敢拒絕，甲○○隨即與其中二名
    不詳姓名之成年男子一同尾隨乙○○下車，其中一名不詳姓
    名之成年男子並自後欺近乙○○，脅迫乙○○帶同甲○○與
    該二名成年男子至上址三樓，乙○○惟恐其前妻丙○○及小
    孩發生危險，不敢抵抗，任由甲○○及另一名男子強行搬走
    乙○○所有擺放於該處之電漿電視一台，得手後將該電視變
    賣，所得價款由甲○○與該三名成年男子朋分花用，嗣經乙○○及丙○○報警而查悉上情。
二、案經桃園縣政府警察局平鎮分局報由臺灣桃園地方法院檢察
    署呈請臺灣高等法院檢察署檢察長令轉臺灣臺南地方法院檢
    察署檢察官偵查起訴。
    理  由
一、關於證據能力之認定：
  (一)證人乙○○、丙○○於警詢之指訴，係被告以外之人於審判
    外之陳述，且被告不同意作為證據，依刑事訴訟法第一百五
    十九條第一項、第一百五十九條之五第一項之規定，原則上
    不得作為本案裁判基礎之證據資料。又證人乙○○先前於警
    詢中之證述，雖與其後審判中之證述不完全相符，惟檢察官
    並未證明「證人乙○○先前於警詢中之指訴具有較可信之特
    別情況，且為證明犯罪事實存否所必要」此一外部情況要件
    ；另證人丙○○先前於警詢中之陳述與其事後於審判中之證
    述，檢察官並未指出有何不符之情事，亦未證明「告訴人先
    前於警詢中之指訴具有較可信之特別情況，且為證明犯罪事
    實存否所必要」此一外部情況要件，是證人乙○○、丙○○
    於警詢之證述，均不符合刑事訴訟法第一百五十九條之二例
    外得作為證據之要件規定，而無法回復其證據能力。
  (二)至於證人乙○○、丙○○於偵查中檢察官訊問時之言詞陳述
    ，雖屬被告以外之人於審判外之言詞陳述，惟檢察官於偵訊
    前已踐行具結程序，此觀偵訊筆錄所載及所附證人結文甚明
    ，合於法定要件，而上開證人係成年人，有完足之觀察、記
    憶及陳述能力，檢察官亦無任何違法取供情事，其所為之證
    述顯係出於自由意志，可信性極高，復查無「顯有不可信之
    情況」，依刑事訴訟法第一百五十九條之一第二項規定，為
    傳聞證據之例外，有證據能力。
二、認定犯罪事實所憑之證據及理由：
    被告甲○○固坦承於上開時、地，夥同二名成年男子搬走乙○○所有之上開電漿電視一台等情，惟矢口否認有何不法犯
    行，辯稱：他是向乙○○借電視，乙○○有同意借他云云。
    經查：
  (一)證人乙○○於偵查中證稱：甲○○打電話要他下樓講事情，
    當時加甲○○有四人在樓下，甲○○要找他的朋友劉志恆找
    不到，就遷怒他，與另二位不知名之成年男子，尾隨他一起
    到他前妻家，其中一位男子架著他，甲○○與另一名男子強
    行搬走電視，因為當時家中有他前妻及小孩在，他不敢反抗
    等語（見九十五年度偵字第三三七號偵查卷第八七至八八頁
    、九十五年度偵字第七六一八號偵查卷第一三至一四頁）；
    嗣於本院審理中，亦結證稱：甲○○打電話叫他下樓，在車
    上問他是否知道他朋友劉志恆的下落，他回答不知道，甲○○就跟他要電視，當時車上加甲○○有四個人，每一個人身
    材都比他高大，他只有一個人，會害怕，就下車帶甲○○與
    其中二位不知名之男子回他前妻住處，甲○○與該二位不知
    名之成年男子，一上三樓，就直接把電線拔掉，將電視搬走
    ，因為當時三樓只有他前妻及二個七、八歲之小孩，他害怕
    小孩會有危險，就不敢反抗等語（見本院卷第五八至五九頁
    ），核與在場證人丙○○於偵審中迭證稱：當天她前夫乙○○接到甲○○的電話就出去了，過一會兒，乙○○就被甲○○的一個朋友押著回來，甲○○與另一人就直接搬走電視等
    情（見本院卷第七八頁至八四頁）大致相符，且證人乙○○
    於本院審理時亦明確證稱：「（問：當天甲○○搬電視時，
    你心裡想法是否願意讓他搬？）當然不願意。（問：當時為
    何沒有反抗？）因為反抗對我沒好處，他們有四個人，我只
    有一個人，如果不小心，受傷是我自己，我也不知道他們會
    怎樣對付我，而且三樓只有我前妻和二個七、八歲的小孩」
    等情（見本院卷第五九、六一頁），顯見被害人乙○○係因
    被告甲○○與該三名成年男子之身材均比其高大，人多勢眾
    ，惟恐自己受傷，或波及家中之前妻及小孩，迫不得已才任
    由被告甲○○與其不知名之友人搬走電視，並非自願同意讓
    被告甲○○等人搬走電視甚明。況被告於警詢時亦自承：該
    電視已經賣掉了，賣了二、三萬元，他拿走一萬元，剩下的
    由其他三人平分等語（見警卷第九頁），倘若被告所供僅借
    用一節為真，則被害人既未積欠被告債務，豈有借走後予以
    變賣供己花用之理！益見被告並非借用該電視，所辯尚無足
    採。
  (二)至於證人乙○○於偵查中雖曾表示有同意被告將電視搬走，
    然證人乙○○於該次偵訊時亦有證稱：「（你為什麼讓甲○○把電視搬走？）我怕跟他起爭執，家裡又有小孩，我就讓
    他搬走了。一開始我沒有同意，他一直拿劉志恆當藉口。（
    問：後來有沒有默示同意？）因為他們有四個人，口氣不好
    」等情（見九十五年度偵字第七六一八號偵查卷第一五至一
    六頁），足見乙○○所謂之「同意」並非出於其自願，而係
    遭被告等人恃眾要脅，惟恐其自己及其前妻丙○○、小孩有
    危險，迫不得已才讓被告等人搬走電視，是其於偵查中所稱
    之「同意」，應係指其遭被告等脅迫，迫不得已才同意讓被
    告等搬走電視，並非指其同意出借電視予被告。又證人乙○○於本院一開始行交互詰問時雖證稱：甲○○找他聊天，提
    到要借電漿電視，他沒有答話，但有點頭云云（見本院卷第
    五三頁），但經檢察官請求與被告隔離訊問，本院問證人乙○○，倘被告在庭，可否自由陳述時，證人乙○○當庭表示
    ：被告在場，他的證詞會不實在（見本院卷第五七頁），本
    院因之將證人乙○○與被告暫行隔離訊問後，證人乙○○始
    據實證述上開遭被告等脅迫，不得已任由被告等搬走其所有
    之上開電漿電視等情，並證稱其先前所為同意借電視予被告
    之陳述，是因為當日被提解至本院法警室等候開庭時，被告
    與其在同一拘留室，被告要求其幫忙，才會如此證述，希望
    開完庭後，不要與被告一起解還監所等情（見本院卷第六二
    頁），足認證人乙○○於本院一開始行交互詰問時所為有利
    於被告之證述，顯係迴護被告之詞，與實情不符，不可採信
    。
  (三)證人丙○○於偵審中雖證稱：當時她看到甲○○其中一個朋
    友抵著乙○○，她不知道是什麼東西，乙○○事後跟她說是
    被槍抵著等語（見九十五年度偵字第七六一八號偵查卷第三
    五頁、本院卷第七八至七九頁），惟證人乙○○於偵查中證
    稱：「（問：有沒有人拿槍頂住你？）我沒有看到槍」，其
    於本院審理時亦證稱：「甲○○他們尾隨我回家，跟的很近
    ，或許有碰到我，當時我以為有東西抵住我，事實上是沒有
    東西抵住我」等語（見本院卷第六○頁），則當時乙○○是
    否確實被槍或不明物品抵住，尚有疑問，證人丙○○所稱其
    看到乙○○被東西抵住一情，有可能就是證人乙○○所證稱
    ：「甲○○他們跟的很近，我以為有東西抵住我」之情形，
    是既無法完全排除此一對被告有利之可能，即應為有利於被
    告之認定，而無法遽予推論被告甲○○等人當時有持槍或不
    明物品抵住乙○○，惟被告甲○○等人既然如此近距離地尾
    隨乙○○回家，其中一名男子貼近乙○○之程度，甚至令在
    場之丙○○誤以為是抵住乙○○之動作，顯見當時被告甲○○等人，係意圖以此方式脅迫乙○○，使乙○○心生畏佈，
    不敢反抗，任憑其取走電視，依照上開說明，被告甲○○等
    人所為，應構成恐嚇取財犯行。
  (三)按刑法上恐嚇取財與強盜罪，同以意圖為自己或第三人不法
    所有為主觀違法要件，其所異者，在實施之手段不同；恐嚇
    取財罪，係以將來之惡害通知被害人使其生畏怖心，或以現
    時之危害通知被害人，縱使施以強暴或脅迫，苟此等強制行
    為，並未至使被害人達不能抗拒之程度，亦即其意思自由尚
    未達喪失者，即屬相當；強盜罪則以目前危害或施用強暴、
    脅迫等不正方法至使被害人不能抗拒，亦即其意思自由已喪
    失之程度者，始足當之。又審酌被害人是否因被告之加害行
    為達於不能抗拒之程度，應以行為當時客觀時、地、人、物
    等情狀及被害人主觀上之意識為斷（最高法院八十年度台上
    字第一五九一、三七五六號及八十五年度台上字第三六三號
    判決意旨參照）。參諸上開證人丙○○、乙○○所證當時情
    節，以當時客觀時、地、人、物等情狀及被害人乙○○主觀
    上之認知，被告甲○○等人既然如此近距離地尾隨乙○○回
    家，其中一名男子貼近乙○○之程度，甚至令在場之丙○○
    誤以為是抵住乙○○之動作，顯見當時被告甲○○等人之行
    為已達於現時危害通知之程度至明。再衡以在場證人丙○○
    當時曾試圖要阻擋被告甲○○等人搬走電視，但被乙○○攔
    住，而未阻擋成，且其對被告甲○○等人揚言如搬走任何東
    西，就要報警，及乙○○亦有幫忙甲○○拆卸電視等情（見
    九十五年度偵字第三三七號偵查卷第六三頁丙○○證詞、本
    院卷第六三頁乙○○證詞、本院卷第八○頁丙○○證詞、本
    院卷第八五頁丙○○證詞），足認被告甲○○等人當時對乙○○所為之上開脅迫行為，依當時客觀上之情狀及被害人乙○○主觀上之認識，並未達致使其喪失意思自由之程度，而
    係使被害人乙○○心生畏佈，迫不得已任其取走電視，依照
    上開說明，被告甲○○等人所為，應構成共同恐嚇取財罪，
    而非強盜罪。綜上，本案事證明確，被告恐嚇取財犯行堪以
    認定，應依法論科。
三、論罪科刑：
  (一)按行為後法律有變更者，適用行為時之法律。但行為後之法
    律有利於行為人者，適用最有利於行為人之法律，刑法第二
    條第一項定有明文（刑法第二條係規範行為後法律變更所生
    新舊法律比較適用之準據法，是刑法第二條本身雖經修正，
    但該條文既屬適用法律之準據法，本身尚無比較新舊法之問
    題，應逕適用裁判時之刑法第二條規定以決定適用之刑罰法
    律）。又比較時應就罪刑有關之共犯、未遂犯、想像競合犯
    、牽連犯、連續犯、結合犯，以及累犯加重、自首減輕暨其
    他法定加減（如身分加減）與加減例等一切規定，綜其全部
    罪刑之結果而為比較（最高法院九十五年第八次刑事庭會議
    決議參照）。查被告行為後，與本案有關之刑法第三十三條
    第五款、第四十七條規定，業於九十四年二月二日修正公布
    ，自九十五年七月一日起施行，茲就比較情形分述如下：
    1.本件被告所犯刑法第三百四十六條第一項恐嚇取財罪之法
      定刑有罰金刑之規定，而依被告行為時之刑法第三十三條
      第五款規定規定，罰金刑為銀元一元（即新臺幣三元）以
      上；但被告行為後之現行刑法第三十三條第五款係規定罰
      金刑為新臺幣一千元以上，以百元計算之，經比較修正前
      、後關於科處罰金刑之最低刑度規定，自應以被告行為時
      之刑法較有利於被告。
    2.刑法第四十七條有關累犯之規定，比較修正前、後之規定
      ，可知修正前有關累犯之成立，不以再犯之罪係故意犯罪
      為限，然修正後之規定，則以再犯故意犯為成立累犯之要
      件。換言之，若被告再犯者係故意犯罪，則修正前、後之
      規定，均成立累犯，適用修正前之規定，對於被告並無不
      利。查本案被告係故意再犯本案之罪，是依修正前、後之
      刑法第四十七條規定，均成立累犯，適用修正後之規定，
      對被告並未較有利。
    3.綜上全部比較結果，本件情形，顯以修正前之規定較有利
      於被告，揆諸上揭說明，應一體適用被告行為時即修正前
      之規定，予以論處，合先敘明。
  (二)核被告所為，係犯刑法第三百四十六條第一項之恐嚇取財罪
    。公訴意旨認係構成強盜罪，尚有未洽，已如前述，惟其基
    本事實同一，本院自應予審理，並變更其起訴法條，併此敘
    明。被告與該三名不詳姓名之成年男子，就上開恐嚇取財犯
    行，有犯意之聯絡及行為之分擔，應以共同正犯論處。又被
    告有如事實欄所示之前案科刑紀錄，有卷附臺灣高等法院被
    告前案紀錄表可按，被告前於受有期徒刑執行完畢後，五年
    以內故意再犯本件有期徒刑以上之罪，應依修正前刑法第四
    十七條規定論以累犯，並依法加重其刑。爰審酌被告與被害
    人乙○○為舊識，彼此並無仇怨，僅因乙○○無法交待案外
    人劉志恆之下落，被告即遷怒於被害人，動輒邀集數人，任
    意至被害人住處非法取得財物，嚴重危害他人居家安全，顯
    然視法律為無物，並審酌被害人所受之危害程度，及被告犯
    罪後迄今猶飾詞否認犯行，不知悔改等一切情狀，量處如主
    文所示之刑。
據上論斷，應依刑事訴訟法第二百九十九條第一項前段、第三百
條，刑法第二條第一項前段、第二十八條、第三百四十六條第一
項、修正前刑法第四十七條，刑法施行法第一條之一，判決如主
文。
本案經檢察官丁○○到庭執行職務。
中    華    民    國    95    年    11    月    1     日
                  刑事第七庭  審判長  法  官  蔡奇秀
                                      法  官  莊玉熙
                                      法  官  林欣玲
以上正本證明與原本無異。
如不服本判決，應於判決送達後10日內，向本院提出上訴狀。
                                      書記官  鄭佩玉
中    華    民    國    95    年    11    月    1     日
附錄本案論罪科刑法條全文：
刑法第346條
意圖為自己或第三人不法之所有，以恐嚇使人將本人或第三人之
物交付者，處6月以上5年以下有期徒刑，得併科1千元以下罰金
。
以前項方法得財產上不法之利益，或使第三人得之者，亦同。
前二項之未遂犯罰之。


司法院資訊處製作；財團法人民間司法改革基金會備份。
